臺灣高等法院臺南分院民事判決　95年度上易字第207號
上　訴　人　瀅寶企業有限公司
法定代理人　乙○○
訴訟代理人　林國明　律師
被　上訴人　臺南縣大內鄉公所
法定代理人　甲○○
上列當事人間請求給付買賣價金事件，上訴人對於中華民國95年
9月28日臺灣臺南地方法院第一審判決（95年度訴字第416號）提
起上訴，本院於96年1月16日言詞辯論終結，判決如下：
    主  文
上訴駁回。
第二審訴訟費用由上訴人負擔。
    事  實
甲、上訴人方面：
一、聲明：求為判決：（一）原判決關於駁回上訴人下列之訴部
    分廢棄。（二）被上訴人應再給付上訴人新臺幣（下同）75
    5,700元，及自起訴狀繕本送達翌日起至清償日止按年息5％
    計算之利息。（三）第一、二審訴訟費用由被上訴人負擔。
二、陳述：除與原判決記載之事實相同者予以引用外，並補稱：
（一）被上訴人自民國（下同）94年7 月起至12月止，陸續向上
      訴人購買混凝土，價金總計979,800 元，此有統一發票51
      張、及預拌混凝土送貨單55張可證，且被上訴人對於上訴
      人已提出統一發票請款，及其數量價金與品質經過試驗合
      格等事實，復均已自認無訛。惟迭經上訴人多次催討，被
      上訴人仍不付款，為此依據採購契約第 18條（一）之3規
      定，及買賣契約之法律關係，請求被上訴人給付積欠之買
      賣價金及法定遲延利息。
（二）按採購契約第5 條契約價金之給付條件（一）契約依下列
      規定辦理付款之下，加註「於每次本所訂貨廠商交貨後，
      檢據核算請款。」等語。上訴人早已交貨，品質又屬合格
      ，並早已檢據及統一發票請款，被上訴人依據上開加註條
      款之約定，自應付款。況上訴人已於95年4 月27日，以書
      面再向被上訴人請求驗收付款，亦有上訴人函附原審卷可
      稽，被上訴人於95年5 月25日審理時，亦自認有收到該函
      屬實，被上訴人依據買賣契約自應付款。
（三）依據採購契約第3 條契約價金之給付約定：「依契約價金
      總額結算。因契約變更致履約標的數量有增減時，就變更
      部分依契約中所列履約標的單價予以加減價結算。」次據
      上訴人投標單及開標決標紀錄所載，均為單價決標，即每
      平方公尺1,750 元，並非總價決標，自無總價之限制，被
      上訴人於第一審亦自認是單價決標，故被上訴人自應依上
      開契約第3 條辦理付款。至於被上訴人內部行政程序如何
      處理，均不得作為拒絕付款之正當理由。
（四）次按政府採購法第22條第1 項規定，機關辦理公告金額以
      上之採購，符合下列情形之一者，得採限制性招標，故得
      用限制性招標者，並不僅限於同條項第6 款之情形，例如
      第3款、第4款、第7 款均有可能為本件之適用情形。上開
      第 6款固有「未逾原主契約金額50％」之限制，惟查其他
      款之規定，則均無上開限制。原判決僅憑被上訴人之主張
      係依據第6款辦理云云，遽認本件應適用第6款之規定，自
      嫌率斷。況本件買賣契約之投標單、開標決標紀錄及採購
      契約所載，均僅記載單價，並無總價之記載，原判決認為
      採購契約總價為149,400元，尚欠允洽。
三、證據：引用原審之立證方法。
乙、被上訴人方面：
一、聲明：求為判決：（一）上訴駁回。（二）第二審訴訟費用
    由上訴人負擔。
二、陳述：除與原判決記載之事實相同者予以引用外，並補稱：
（一）原判決事實及理由第5 點所述，依據兩造「財物採購契約
      」第1 條「契約文件及效力」（八）契約所定事項如有違
      反法令或無法執行之部分，該部分無效。
（二）原判決事實及理由第6 點所述，招標公告之「中文公開取
      得報價單或企劃書公告資料」記載，開標時間為94年3 月
      3日上午9時，履約地點臺南縣（非原住民地區）、採購金
      額為149,400元、預算金額為149,400元、預計金額為149,
      400 元、履約期限為簽約日起至本年度止等語，上開「中
      文公開取得報價單或企劃書公告資料」亦為財物採購契約
      內容之一部分，既明定採購金額為 149,400元，且按政府
      採購法第22條第1項第6款，增加金額應按原契約金額50％
      為上限。
（三）上訴人於94年 7、8、9、10月份供料開立發票後，於前任
      鄉長任期內無法取得貨款原因為何？其間亦無任何動作，
      為何遲至95年4月始提告催討貨款？
（四）依政府採購法第3 條：「政府機關、公立學校、公營事業
      （以下簡稱機關）辦理採購，依本法之規定；本法未規定
      者，適用其他法律之規定。」被上訴人為政府機關，一切
      採購行為從公告招標至完成驗收合格，接受政府採購法之
      規範，並依據上開條文，政府採購法未規定者，始適用他
      法，可知判決依據應以政府採購法為主，他法為輔。
（五）政府採購法第5條第2項：「前項採購適用本法之規定，該
      法人或團體並受委託機關之監督。」依據該條文，得標廠
      商（法人或團體）亦受政府採購法之規範。
（六）政府採購法第22條第1項第6款：「在原招標目的範圍內，
      因未能遇見之情形，必須追加契約以外之工程，如另行招
      標，確有產生重大不便或經濟上困難之虞，非洽原訂約廠
      商辦理，不能達契約之目的，且未逾原主契約金額50％者
      。」此為原審判決結果。
（七）政府採購法第22條第1項第7款：「原有採購之後續擴充，
      且已於原招標公告及招標文件敘明擴充之期間、金額、數
      量者。」依該條文被上訴人並未於招標公告及招標文件中
      敘明擴充之期間、金額或數量，原判決以政府採購法第22
      條第1項第6款為據，應屬妥適，上訴人之上訴為無理由。
三、證據：引用原審之立證方法為證。
    理    由
一、上訴人起訴主張：被上訴人自94年7 月起至94年12月止，陸
    續向上訴人購買混凝土，價金總計979,800 元，上訴人已提
    出統一發票請款，且其數量價金與品質經過試驗合格，復為
    被上訴人所自認，則依兩造所定之財物採購契約第3條、第5
    條契約價金之給付約定條件，被上訴人即應付款，詎迭經上
    訴人催討被上訴人仍不付款，為此依財物採購契約第18條（
    一）之 3規定，及買賣契約之法律關係，請求被上訴人給付
    積欠之買賣價金 979,800元，及自起訴狀繕本送達翌日起至
    清償日止，按年息 5％計算之利息等語。被上訴人則以：系
    爭財物採購契約為開口契約，被上訴人因鄉道有破損需要維
    修即向上訴人購買，惟依系爭契約之中文公開取得報價單或
    企劃書公告資料，其中採購金額 149,400元，上訴人投標金
    額每立方公尺1,750元，上訴人請求979,800元，已超過上揭
    採購金額甚多。依開口契約之精神，本件契約之總金額應不
    得超過149,400元之1又2分之1倍，超過部分無契約效力等語
    ，資為抗辯。（原審判決被上訴人應給付上訴人 224,100元
    本息，另駁回上訴人其餘之訴後，被上訴人就原判決命應給
    付敗訴部分未上訴已確定，上訴人則就原判決駁回其餘之訴
    敗訴部分提起上訴，求命再給付，事涉本院審判範圍，合先
    敘明）
二、經查被上訴人於94年2月24日公告招標210 kg/c㎡、175kg/c
    ㎡、14 0kg/c㎡混凝土採購案，招標公告之「中文公開取得
    報價單或企劃書公告資料」，記載開標日期為94年3月3日上
    午9 時、履約地點為臺南縣（非原住民地區）、採購金額為
    149,400元、預算金額為149,400元、預計金額為149,400 元
    、履約期限為簽約日起至本年度止、決標方式為非複數決標
    ，訂有底價最低標得標。該採購案開標結果上訴人以每立方
    公尺1,750 元得標，兩造遂於94年3月7日簽訂系爭「財物採
    購契約」，嗣上訴人自94年7 月起至94年12月止，共交付被
    上訴人以單價每立方公尺1,650元計算，總價為 979, 800元
    之混凝土，該混凝土經被上訴人取樣送驗結果，樣品之抗壓
    強度分別為262kgf/c㎡、MPa25.7；271kgf/c㎡、MPa26.6；
    261kgf/c㎡、MPa25.6 ，符合「財物採購契約」約定之品質
    ，並於95年5 月間通過被上訴人之驗收，惟被上訴人迄未支
    付任何價金等情。既為兩造所不爭執，並有系爭財物採購契
    約、預拌混凝土送貨單、統一發票、上訴人公司函、驗收報
    告紀錄等件，附於原審卷足稽，自堪信實。惟上訴人另主張
    被上訴人應給付上訴人979,800 元本息，既為被上訴人所堅
    詞否認，並以上揭情詞置辯，致兩造互有爭議。是本件所應
    審究者，厥為被上訴人於94年2月24日公告招標210kg /c ㎡
    、175kg/c㎡、140kg/c㎡混凝土採購案，招標公告之「中文
    公開取得報價單或企劃書公告資料」是否為兩造「財物採購
    契約」內容之一部分？及兩造於94年3月7日簽訂之「財物採
    購契約」，其採購金額是否僅限於149,400 元？亦即本件契
    約之採購金額是否屬於總價決標？暨上訴人請求被上訴人給
    付買賣價金979,800 元是否有理？各等情而已。茲更詳細說
    明如下：
（一）上訴人雖否認招標公告之「中文公開取得報價單或企劃書
      公告資料」，係屬兩造「財物採購契約」內容之一部分。
      惟兩造於94年3月7日簽訂之系爭財物採購契約第1 條「契
      約文件及效力」欄，已明定「(一)契約包括下列文件：1.招
      標文件及其變更或補充。2.投標文件及其變更或補充。3.
      決標文件及其變更或補充。4.契約附件及其變更或補充。
      5.依契約所提出之履約文件或資料。……(八)契約所定事項
      如有違反法令或無法執行之部分，該部分無效。但除去該
      部分，契約亦可成立者，不影響其他部分之有效性。……
      」等情，既有被上訴人所提出之系爭財物採購契約在卷足
      稽，且上訴人對該契約形式及內容為真正復不爭執，則該
      招標公告之「中文公開取得報價單或企劃書公告資料」既
      屬招標文件之一部分，依系爭財物採購契約第1 條規定，
      自屬系爭財物採購契約內容之一部分無訛。上訴人主張招
      標公告之「中文公開取得報價單或企劃書公告資料」非系
      爭財物採購契約內容之一部分云者，自無可採。
（二）被上訴人於94年2月24日公告招標 210kg/c㎡、175kg/c㎡
      、140 kg/c㎡混凝土採購案，其招標公告之「中文公開取
      得報價單或企劃書公告資料」，記載開標日期為94年3 月
      3日上午9時、履約地點為臺南縣（非原住民地區）、採購
      金額為149,400元、預算金額為149,400元、預計金額為14
      9,400 元、履約期限為簽約日起至本年度止、決標方式為
      非複數決標，訂有底價最低標得標等情，且上揭「中文公
      開取得報價單或企劃書公告資料」，亦屬系爭財物採購契
      約內容之一部分，既有如上述。另被上訴人之混凝土財物
      採購投標補充須知，復記載：「(一)本採購210kg/c㎡、175
      kg/c㎡、140kg/c㎡、混凝土案採175kg/c㎡混凝土單價決
      標，以單價最低價為決標金額。…(三)本標案雖以 175kg/c
      ㎡混凝土單價決標，日後向得標廠商採購混凝土時，得標
      廠商應以合約書175kg/c㎡ 混凝土單價為基準，若本所購
      買210kg/c㎡混凝土時，以合約書175kg/c㎡混凝土單價加
      100元為購置單價，如購買140kg/c㎡混凝土時以合約書17
      5kg/cm2混凝土單價減100元為購置單價。(四)本補充投標須
      知為合約附件，得標廠商應確實遵守。」等情，亦有該混
      凝土財物採購投標補充須知在卷可佐。況依系爭財物採購
      契約第1 條「契約文件及效力」規定，上開混凝土財物採
      購投標補充須知，亦屬系爭財物採購契約內容之一部分，
      另由上訴人自94年7 月起至94年12月止，共交付被上訴人
      總價979,800元規格為140kg/c㎡之混凝土，其單價均為每
      立方公尺1,650 元（即混凝土財物採購投標補充須知(三)之
      規定，系爭標案雖以175k g/c㎡混凝土單價決標，惟如被
      上訴人購買140kg/ c㎡、混凝土時以合約書175kg/c ㎡混
      凝土單價減100元，故140kg/c㎡混凝土每立方公尺之單價
      是以175kg/c㎡混凝土每立方公尺1,750元減100元，即1,6
      50元計算）亦可得知該情無疑。
（三）系爭財物採購契約招標公告之採購金額、預算金額、預計
      金額既均記載為149,400 元，顯係總價決標，自應受合約
      總價149,400 元之限制，雖上訴人投標單及開標決標紀錄
      所載，均以單價每平方公尺1,750 元決標計算，亦無礙於
      該總價決標之認定。而依行政院公共工程委員會（88）工
      程企字第8804490 號函訂定之公告金額，在工程、財物及
      勞務採購其公告金額為100 萬元，系爭財物採購契約採購
      金額為149,400元，已逾公告金額10分之1。再依中央機關
      未達公告金額採購招標辦法第2 條規定「未達公告金額採
      購之招標，其金額逾公告金額10分之1 者，得以下列方式
      之一辦理：符合本法第22條第1項第1款至第15款所定情形
      之一者，得採限制性招標。…」而系爭財物採購情形符合
      政府採購法第22條第1項第6款之情形，既據被上訴人陳明
      在卷，故被上訴人就系爭財物採購係以限制性招標方式為
      之無疑。
（四）惟按法律行為，違反強制或禁止之規定者無效，民法第71
      條前段定有明文。又按「政府機關、公立學校、公營事業
      （下稱機關）辦理採購，依本法之規定；本法未規定者，
      適用其他法律之規定。」、「機關辦理公告金額以上之採
      購，符合下列情形之一者，得採限制性招標…六、在原招
      標目的範圍內，因未能預見之情形，必須追加契約以外之
      工程，如另行招標，確有產生重大不便及技術或經濟上困
      難之虞，非洽原定約廠商辦理，不能達契約之目的，且未
      逾原主契約金額 50％者。…」政府採購法第3條、第22條
      第1項第6款亦分別定有明文。卷查系爭財物採購契約招標
      公告之採購金額、預算金額、預計金額均記載總價為149,
      400元，已如上述，且被上訴人主張因 94年度水災多，被
      上訴人鄉道損害多，故被上訴人之承辦員又向上訴人叫貨
      ，致貨物價金超過 149,400元等情，復為上訴人所不爭執
      ，且上訴人實際已交混凝土價值達 979,800元，雖亦為兩
      造所不爭執。惟因被上訴人為政府機關，依政府採購法第
      4 條規定，被上訴人辦理採購，自應依政府採購法之規定
      為之。又依中央機關未達公告金額採購招標辦法第 2條之
      規定「未達公告金額採購之招標，其金額逾公告金額10分
      之1者，得以下列方式之一辦理：符合本法第22條第1項第
      1款至第 15款所定情形之一者，得採限制性招標。」而系
      爭財物採購情形符合政府採購法第22條第1項第6款之情形
      ，雖得採限制性招標，惟其追加之金額不得逾主契約金額
      50％，亦為上揭條文所明定，系爭財物採購契約原採購總
      額為149, 400元，縱有追加，其追加之金額亦不得逾149,
      400元之2分之1即 74,700元，其餘超出政府採購法第22條
      第1項第6款所規定追加金額逾主契約金額50％部分，依民
      法第71條前段規定應屬違反政府採購法第3條及第22條第1
      項第 6款之強制規定而無效，且系爭財物採購契約復為兩
      造所合意共同簽定，自應共同遵守而受約束，上訴人指係
      被上訴人單方之內部程序，不得作為拒絕付款之正當理由
      云者，當無足取。蓋政府採購法之立法目的即在建立政府
      採購制依公平、公開之採購程序為之，若聽任政府機關不
      依政府採購法所規範之程序任意進行採購行為，政府採購
      法即喪失其立法目的。
（五）至系爭採購契約第5 條契約價金之給付條件（一）契約依
      下列規定辦理付款之下，加註「於每次本所訂貨廠商交貨
      後，檢據核算請款。」之旨意，應係於被上訴人於契約總
      額內檢據請款給付價金之條件，而非超過契約總額之價金
      亦有其適用。另系爭採購契約第3 條契約價金之給付約定
      ：「依契約價金總額結算。因契約變更致履約標的數量有
      增減時，就變更部分依契約中所列履約標的單價予以加減
      價結算。」之旨意，應係指契約簽定後因契約變更致履約
      標的數量有增減時而言，本件契約簽定後並無變更契約之
      情事，自無該約定給付價金之適用。又政府採購法第22條
      第1項第3款：「遇有不可預見之緊急事故，致無法以公開
      或選擇性招標程序適時辦理，且有必要者。」第4款：「
      原有採購之後續維修、零配件供應、更換或擴充，因相容
      或互通性之需要，必須向原供應廠商採購。」第7款：「
      原有採購之後續擴充，且已於原招標公告及招標文件敘明
      擴充之期間、金額、數量者。」等得採限制性招標之規定
      ，因均與系爭採購契約性質不同。上訴人援引各該條款或
      規定，認被上訴人應依上訴人之請款如數給付價金，尚有
      誤會，為本院所不採。
三、綜上所述，上訴人本於買賣契約之法律關係，請求被上訴人
    給付價金在原財物採購契約採購金額 149,400元，及依政府
    採購法第22條第1項第6款追加未逾原主契約金額2分之1即74
    ,700 元，兩者價金合計224,100元，及自起訴狀繕本送達被
    上訴人翌日即95年4月1日起至清償日止，按週年利率 5％計
    算之利息，為有理由，應予准許；至上訴人逾此範圍之請求
    ，則為無理由，其假執行之聲請亦失所附麗，均不應准許。
    原審本於同上之見解，判命被上訴人應給付上訴人 224,100
    元，及自95年4月1日起至清償日止按週年利率 5％計算之利
    息，並依職權宣告假執行，經核認事用法並無不合。上訴意
    旨，猶執上揭情詞，指摘原判決不當，求予廢棄改判，為無
    理由，應予駁回。
四、又本件事證已臻明確，兩造其餘主張陳述及攻擊防禦方法，
    核與判決之結果不生影響，爰不逐一論述。
五、據上論結，本件上訴為無理由，應依民事訴訟法第449條第1
    項、第78條，判決如主文。
中　　華　　民　　國　　96　　年　　1 　　月　　30　　日
                  民事第四庭  審判長法　官  王惠一
                                    法　官　蘇重信
                                    法　官　林永茂
上為正本係照原本作成。
不得上訴。
中　　華　　民　　國　　96　　年　　1 　　月　　30　　日
                                    書記官  謝素嬿
